臺灣新北地方法院民事判決
110年度訴字第2965號
原      告  和潤企業股份有限公司

法定代理人  劉源森  
訴訟代理人  葉柏宏  
被      告  蘇升塏  
            曾訢雨  

上列當事人間請求撤銷贈與事件，經本院於民國111年8月5日言
詞辯論終結，判決如下：
    主      文
被告間就附表所示不動產於民國一一○年六月十六日所為夫妻贈
與債權行為，及於民國一一○年七月一日所為之所有權移轉登記
物權行為，均應予撤銷。
原告其餘之訴駁回。
訴訟費用由被告負擔二分之一，餘由原告負擔。
原告假執行之聲請駁回。
    事實及理由
壹、程序部分：
    按訴狀繕本送達後，原告不得將原訴變更或追加他訴，但請
    求之基礎事實同一者，不在此限，民事訴訟法第255條第1項
    第2款定有明文。原告起訴時原聲明請求：㈠被告乙○○、甲○○
    (下合稱被告)應就附表所示土地、建物（下合稱系爭不動產
    ）於民國110年6月16日(原告誤載為110年7月1日，應予更正
    )所為夫妻贈與債權行為，及於110年7月1日所為之所有權移
    轉登記物權行為應予撤銷；㈡被告甲○○應將前項不動產所有
    權移轉登記予以塗銷，並回復登記予被告乙○○所有。嗣於11
    1年2月22日具狀變更聲明為：㈠被告應就系爭不動產於110年
    6月16日(原告誤載為110年7月1日，應予更正)所為夫妻贈與
    債權行為，及於110年7月1日所為之所有權移轉登記物權行
    為應予撤銷；㈡被告甲○○應給付被告乙○○新臺幣（下同）120
    萬8,000元，及自111年2月25日起至清償日止按年息百分之5
    計算之利息，並由原告代位受領；㈢原告願供擔保請准宣告
    假執行。核其請求之基礎事實均屬同一，與上開規定相符，
    應予准許。
貳、實體部分：
一、原告主張：原告持有訴外人高鑫國際開發有限公司(下稱高
    鑫公司)、洪啟超及被告乙○○於109年11月12日所共同簽發票
    面金額403萬2,000元之本票乙紙，屆期未獲清償，原告已取
    得臺灣臺北地方法院110年度司票字第9782號本票裁定確定
    ，被告乙○○尚積欠原告120萬8,000元及利息未為清償(下稱
    系爭債務)。詎被告乙○○於110年7月1日將其所有之系爭不動
    產，以夫妻贈與為原因辦理所有權移轉登記至被告甲○○名下
    ，該無償行為害及原告之債權，爰依民法第244條第1項規定
    ，請求撤銷被告間就系爭不動產之贈與債權行為及物權行為
    。嗣被告甲○○於111年1月22日將系爭不動產出賣並以買賣為
    原因辦理所有權移轉登記予他人，致原告無法依民法第244
    條第4項請求回復登記予被告乙○○，惟被告甲○○出售系爭不
    動產實收金額扣除稅捐尚存223萬3,998元，此為被告甲○○應
    返還被告乙○○之不當得利金額，然被告乙○○怠於對被告甲○○
    行使權利，原告為保全債權，依民法第179條、第181條、第
    242條代位被告乙○○請求被告甲○○給付120萬8,000元及遲延
    利息，並由原告代為受領。為此，爰依民法第244條第1項、
    民法第179條、第181條、第242條之規定提起本訴，並聲明
    如前開壹所載變更後之聲明。
二、被告部分：
  ㈠被告乙○○則以：系爭不動產贈與被告甲○○為伊與被告甲○○之
    離婚條件，而伊因替友人作保致生系爭債務，然伊已協助原
    告追回債務人高鑫公司所購買而典當在當舖之砂石車，原告
    亦拍賣取償240萬元，已逾借款金額之一半等語置辯，並聲
    明：原告之訴駁回。
  ㈡被告甲○○則以：伊與被告乙○○離婚後因需獨力扶養小孩，且
    被告乙○○購買系爭不動產時伊父親有出200萬元，所以被告
    乙○○將系爭不動產過戶給伊，惟因過戶後有許多被告乙○○之
    債權人來討債，造成伊與女兒十分恐懼，伊才會出售系爭不
    動產。而系爭不動產出售價金800萬元，償還被告乙○○之抵
    押貸款、稅費後之金額為359萬5,471元，再扣除補繳稅金、
    還給父親的錢、搬家費用、紓困貸款及伊與女兒之保險費、
    健保費，並伊為被告乙○○償還積欠新鑫公司之貸款、保險費
    後，已無剩餘，伊實際上並未獲得任何利益等語置辯，並聲
    明：原告之訴駁回。
三、被告乙○○前積欠原告系爭債務，嗣於110年6月16日將系爭不
    動產贈與被告甲○○，於同年6月30日辦理離婚登記，於同年7
    月1日以夫妻贈與為原因辦理系爭不動產之所有權移轉登記
    予被告甲○○，被告甲○○則於111年1月22日以買賣為原因辦理
    系爭不動產所有權移轉登記予他人，又被告甲○○出售系爭不
    動產之價金為800萬元，扣除抵押貸款、房屋稅、交易所得
    稅、代書費、仲介服務費、履約保證費後，被告甲○○實際取
    得之金額223萬3,998元等節，有臺灣臺北地方法院110年度
    司票字第9782號本票裁定暨確定證明書、系爭不動產登記第
    一類謄本暨異動索引、土地登記申請書、不動產買賣契約書
    、財政部中區國稅局個人房屋土地交易所得稅自動補報稅額
    繳款書、不動產買賣價金履約保證專戶收支明細暨點交確認
    書各乙份在卷可稽(調解卷第17至19頁、第57至72頁、第75
    至105頁，本院卷第49至57頁、第99至101頁、第117頁、第1
    23頁），並為兩造所不爭執（見本院卷第111至112頁、第14
    5頁），是此部分事實，堪信為真實。
四、至原告主張被告乙○○將系爭不動產贈與被告甲○○為無償行為
    ，有害其債權，請求撤銷被告間就系爭不動產之贈與債權行
    為及物權行為，並代位被告乙○○向被告甲○○請求返還不當得
    利，則為被告所拒，並以前詞置辯，是本件之爭點厥為：㈠
    原告依民法第244條第1項規定，聲請撤銷系爭不動產夫妻贈
    與之債權行為及移轉登記之物權行為，有無理由？㈡原告依
    民法第179條、第181條、第242條請求被告甲○○返還系爭不
    動產價額，並由原告代位受領，有無理由？茲析述如下：
　㈠原告依民法第244條第1項規定，聲請撤銷系爭不動產夫妻贈
    與之債權行為及移轉登記之物權行為，有無理由？　
　1.按債務人所為之無償行為，有害及債權者，債權人得聲請法
    院撤銷之，民法第244條第1項定有明文。所稱無償行為與有
    償行為，係以債務人與第三人間之行為有無互為對價關係之
    給付為其區別標準。又是否有害及債權，則以債務人行為時
    定之。苟債權人之債權，因債務人之行為，致有履行不能或
    因難之情形者，即應認為有損害於債權人之權利。
　2.查依系爭不動產之登記謄本所載，被告甲○○受讓系爭不動產
    移轉登記之原因為「夫妻贈與」（見調解卷第77頁、第81頁
    ），被告乙○○亦於本院言詞辯論程序中自承係因被告甲○○的
    娘家在彰化，為使被告甲○○及女兒不用為住的地方煩惱，故
    移轉系爭不動產予被告甲○○等語（見本院卷第210頁），可
    徵被告乙○○將系爭不動產所有權移轉予被告甲○○並無任何對
    價關係，自屬無償行為。又被告乙○○移轉系爭不動產予被告
    甲○○後，已無任何財產可供執行乙節，亦有被告乙○○之綜合
    所得稅各類所得資料清單、全國財產稅總歸戶財產查詢清單
    可稽（見調解卷第41至43頁），是被告乙○○將系爭不動產贈
    與被告甲○○之行為，減少其一般財產，致其本人陷於無資力
    ，難以清償對原告所負債務，自害及原告之債權。從而，原
    告主張其得基於被告乙○○之債權人地位，依民法第244 條第
    1 項之規定，訴請撤銷被告間就系爭不動產所為之債權及物
    權行為，即屬有據。
　㈡原告依民法第179條、第181條、第242條請求被告甲○○追還系
    爭不動產價額，並由原告代位受領，有無理由？
　1.按無法律上之原因而受利益，致他人受損害者，應返還其利
    益，雖有法律上之原因，而其後已不存在者，亦同；不當得
    利之受領人，除返還其所受之利益外，如本於該利益更有所
    取得者，並應返還，但依其利益之性質或其他情形不能返還
    者，應償還其價額，民法第179條、第181 條分別定有明文
    。不當得利之受領人，依其利益之性質或其他情形不能返還
    者，依民法第181 條但書之規定，固應償還其價額，惟受領
    人因將原物出賣而不能返還者，其所受之利益既僅為賣得之
    價金，即應以賣得之價金為其應償還之價額（最高法院著30
    年上字第40號判例意旨參照）。復按債務人怠於行使其權利
    時，債權人因保全債權，得以自己之名義，行使其權利，民
    法第242條亦有明定。是以，代位權係債權人代行債務人之
    權利，代行者與被代行者之間，必須有債權債務關係之存在
    ，否則即無行使代位權之可言。
  2.經查，被告甲○○出售系爭不動產之價金為800萬元，扣除抵
    押貸款、房屋稅、交易所得稅、代書費、仲介服務費、履約
    保證費後，被告甲○○實際取得之金額為223萬3,998元等節，
    業如前述。惟被告甲○○稱其前有向父親借款200萬元，就系
    爭不動產之購屋價金及裝潢費用有出資211萬9,030元(其中
    裝潢費用約100萬元)等節，業據提出中國信託商業銀行之存
    款交易明細紀錄、信託帳戶收支明細、估價單、平面圖及裝
    潢工程照片等件為證（見本院卷第177至183頁、第195至197
    頁），被告乙○○對於上開金額確為被告甲○○就系爭不動產之
    出資並不爭執（見本院卷第210頁），原告固表示被告乙○○
    期間亦有匯款予被告甲○○，被告甲○○所匯予被告乙○○之金額
    無法認定係購屋及裝潢費用云云，惟被告乙○○確於104年10
    月8日向訴外人陳鴻昌購買系爭不動產，約定以訴外人即被
    告乙○○之母黃瑞珠為登記名義人，系爭不動產於同年11月11
    日移轉登記至黃瑞珠名下，而黃瑞珠僅為借名登記人，實質
    所有權人為被告乙○○，系爭不動產亦為被告乙○○所使用等節
    ，有買賣協議書、地籍異動索引、黃瑞珠出具之證明書等件
    存卷可參（見調解卷第89至91頁，本院卷第203至205頁）；
    復參諸被告甲○○提出之上開交易明細紀錄，見其於104年10
    月12日至105年7月28日間有匯款126萬4,000元(計算式：15
    萬元＋50萬元＋16,000元＋25,000元＋55,000元＋30萬元＋20萬元
    ＋3,000元＋8,000元＋2,000元＋5,000元＝126萬4,000元)至被告
    乙○○之同銀行帳號0000000000000000號帳戶，另於104年10
    月12日、同年11月6日亦有匯款85萬5,030元至履約保證專戶
    (計算式：30萬元＋555,030元＝855,030元)，又觀以上開裝潢
    照片可見系爭不動產確係全室拆除重新施工裝潢，被告所稱
    全室裝潢費用100萬元亦符合市場行情，足認被告甲○○於被
    告乙○○購買系爭不動產及裝潢期間確有匯上開合計211萬9,0
    30元之款項至履約保證帳戶或被告乙○○以支付價金及裝潢工
    程；至被告乙○○於104年10月25日雖曾匯款3萬5,000元予被
    告甲○○（見本院卷第177頁），惟被告甲○○表示其為家庭主
    婦，當時適懷孕生產，該款項為被告乙○○給予其之家庭生活
    費用等語，尚與常情無違，又被告乙○○期間亦僅匯一次該筆
    小額款項予被告甲○○，堪認被告甲○○所匯予被告乙○○之211
    萬9,030元並非被告乙○○自身之款項，而屬被告甲○○就系爭
    不動產之出資無訛，則被告甲○○於出售系爭不動產後取回其
    出資金額部分，難謂有何受有利益之情事，是被告甲○○出售
    系爭不動產所獲利益實僅11萬4,968元(計算式：2,233,998
    元-2,119,030元=114,968元)。又被告甲○○於110年9月15日
    亦為被告乙○○清償積欠新鑫公司之抵押貸款4萬元，此有被
    告間之對話紀錄及匯款紀錄可稽，堪認屬實；另被告乙○○於
    110年9月至11月間未依約給付2名未成年女兒按月各7,500元
    之扶養費用計4萬5,000元(計算式：7,500元×2人×3月＝45,00
    0元)予被告甲○○，亦為被告乙○○所不爭執（見本院卷第171
    頁），自可採認；復被告甲○○稱其於111年1月5日為被告乙○
    ○墊付遠雄人壽保險費用8,394元、女兒蘇○○之保險費2萬4,8
    49元(應繳款日：111年1月15日)、蘇○○之保險費2萬2,325元
    (應繳款日：110年12月31日)、2名女兒之健保費1萬2,392元
    等節，亦據提出人身保險單、交易明細、繳費紀錄、續期保
    險費送金單為證（見本院卷第185至193頁），被告甲○○固稱
    女兒之保險費均應由被告乙○○負責，惟被告二人就子女依法
    均負有扶養之義務，就女兒之保險費自應平均負擔，故被告
    甲○○為被告乙○○墊付之保費金額應計3萬8,177元【計算式：
    8,394元＋｛（24,849元＋22,325元＋12,392元）÷2｝＝38,177元
    】，是被告乙○○於移轉系爭不動產予被告甲○○後，積欠被告
    甲○○之代墊款債務合計12萬3,177元(計算式：4萬元＋45,000
    元＋38,177元＝123,177元)，被告甲○○自得持此部分債權與被
    告乙○○對其之不當得利債權11萬4,968元相互抵銷，是被告
    甲○○對被告乙○○已無任何債務，則原告依民法第242條規定
    ，代位被告乙○○請求被告甲○○返還系爭不動產出售所得120
    萬8,000元及法定遲延利息予被告乙○○，由原告代位受領，
    即屬無據，不應允許。
五、綜上所述，原告依民法第244條第1項，請求撤銷被告間就系
    爭不動產所為之夫妻贈與債權行為及所有權移轉之物權行為
    ，為有理由，應予准許；逾此部分之請求，則無理由，應予
    駁回。
六、原告雖陳明願供擔保請准宣告假執行，惟按得為宣告假執行
    之判決，以適於執行者為限，諸如確認判決、形成判決以及
    給付判決中關於夫妻同居之判決、命被告為意思表示之判決
    等，按其性質即屬不適於強制執行者，當不得為假執行之宣
    告。經核本判決主文第1項係撤銷被告間法律行為之形成判
    決，揆諸前揭說明，自不得為假執行之宣告；至原告敗訴部
    分，其假執行之聲請已失所附麗，是應駁回原告假執行之聲
    請。
七、本件事證已臻明確，兩造其餘之攻擊或防禦方法及所用之證
    據，經本院斟酌後，認為均不足以影響本判決之結果，爰不
    逐一論列，併此敘明。
八、訴訟費用負擔之依據：民事訴訟法第79條。　　　　
中　　華　　民　　國　　111 　年　　8 　　月　　26　　日
                  民事第一庭    法　官　洪任遠
以上正本係照原本作成
如對本判決上訴，須於判決送達後20日內向本院提出上訴狀。如
委任律師提起上訴者，應一併繳納上訴審裁判費。
中　　華　　民　　國　　111 　年　　8 　　月　　26　　日
                                書記官　黃翊芳
附表
土地      縣市 鄉鎮市區 段 地號 面積 權利範圍 新北市 板橋區 和平段 0000-0000 93平方公尺 4分之1 建物      建號 坐落基地 門牌號碼 面積 權利範圍  板橋區和平段1785建號 新北市○○區○○段000000000地號 新北市○○區○○路00巷0弄0號2樓 56.58平方公尺  全部